【裁判字號】    90,台上,4111
【裁判日期】    900705
【裁判案由】    強盜
【裁判全文】
最高法院刑事判決                                九十年度台上字第四一一一號
    上  訴  人  甲○○
    選任辯護人  張秉正律師
右上訴人因強盜案件，不服台灣高等法院花蓮分院中華民國九十年四月二十五日第二
審判決（九十年度上訴字第五○號，起訴案號：台灣花蓮地方法院檢察署八十九年度
偵字第二○一六號），提起上訴，本院判決如左：
    主  文
原判決撤銷，發回台灣高等法院花蓮分院。
    理  由
本件原判決認定上訴人甲○○意圖為自己不法所有，於民國八十九年五月十日上午八
時許，攜帶其所有之木棍一支、透明膠帶一捲、手套一雙、口罩一只、電線一小捆翻
牆進入花蓮縣新城鄉○○村○○街三巷五號鍾曉青住處後院藏匿（無故侵入住宅部分
已於偵查時撤回告訴），伺機實施強盜犯罪；旋鍾曉青自屋內開啟後門欲到後院晾曬
衣物時，上訴人即於鍾曉青甫行開門猝不及防之際，持上開木棍自後方持續猛擊鍾曉
青頭部，欲將鍾曉青擊昏並予以綑綁後，進入屋內搜括財物；嗣因鍾曉青高呼救命，
上訴人一時心慌，遂將木棍棄置一旁後，翻牆逃逸，而未得逞；經警於現場扣得上訴
人留置現場之木棍、膠帶、手套、口罩、電線後，將其中膠帶送請內政部警政署刑事
警察局鑑驗結果，發現其上有上訴人指紋，始循線查獲等情。因將第一審諭知上訴人
無罪判決撤銷，改判論處上訴人意圖為自己不法之所有以強暴至使不能抗拒而取他人
之物罪刑，固非毫無見地。
惟查：(一)、科刑判決書，其判決主文暨所認定之犯罪事實，及認定之理由，須彼此相
互一致，如有矛盾，其判決即難謂為適法。原判決事實既認定上訴人於鍾曉青甫行開
門猝不及防之際，持上開木棍自後方持續猛擊鍾曉青頭部，欲將鍾曉青擊昏並予以綑
綁後，進入屋內搜括財物，因鍾曉青高呼救命，上訴人一時心慌，遂將木棍棄置一旁
後，翻牆逃逸，而未得逞等情，理由欄亦載明「核被告所為，係犯懲治盜匪條例第五
條第二項、第一項第一款之強盜未遂罪，應依未遂犯之規定減輕其刑」，惟主文欄竟
諭知「甲○○意圖為自己不法之所有，以強暴至使不能抗拒而取他人之物」（未諭知
未遂，即屬既遂），顯有判決主文與所認定之犯罪事實及理由矛盾之違誤。(二)、有罪
之判決書，對被告有利之證據不採納者，應說明其理由，為刑事訴訟法第三百十條第
二款所明定。故有罪判決書對於被告有利之證據，如不加採納，必須說明其不予採納
之理由，否則即難謂無判決不備理由之違法。卷查上訴人自警訊迄原審審理中均否認
有強劫被害人財物之犯意，辯稱：其於案發當日攜帶木棍、膠帶，原是準備用於毆打
及綑綁仇家，因對方人多，其遭追趕，乃翻牆進入被害人住家院子躲避，因被害人突
然自屋內出來，其因恐被害人喊叫，驚動仇家，乃欲以木棍擊昏，其並無強盜之犯意
云云。證人蘇敏凱在第一審法院審理時證稱：「（在八十九年五月十日上午約六、七
點左右，甲○○有無打電話給你說他和人家發生衝突，請你過來助陣之事？）被告當
時確實有打電話給我，他說他人在北埔那裡和人吵架，他請我過去助陣，但是當天我
正在工作，無法過去，我跟他說晚一點，他說不然不用了」等語（見一審卷第一四九
頁正面）。參酌被害人鍾曉青於第一審法院調查時僅指稱：「當天上午我開了後門要
到後院曬衣服，尚未開完後面鐵門，被告就很快速衝出來，直接用木棍敲擊我的頭部
，被告打我時都沒有講什麼話，我當時的直覺反應被告一定是要搶錢，我就對被告說
『我給你錢、我給你錢』，結果他還是繼續打我。我發現他沒有停止，就改大聲喊叫
『救命』，我準備喊第二聲『救命』時，他就突然把木棍丟在旁邊，從後門圍牆跳出
去」等語（見一審卷第七十二頁正面），益見上訴人於案發當時並無喝令被害人交出
任何財物之情事。乃原判決對於證人蘇敏凱上開有利於上訴人之證詞，僅以其證言極
為空泛，顯係迴護上訴人之詞一語，而棄置不採，且未據說明該兩證人有利於上訴人
部分證詞何以不足採信之具體理由，自有理由不備之違法。(三)、科刑之判決書，對於
犯罪事實必須詳加認定，而後於理由內敘明其認定犯罪事實所憑之證據，及其認定之
理由，方足以資論罪科刑。原判決事實欄雖認定扣案之電線一小綑為上訴人所有，然
於理由內並未說明其憑以認定上開電線為上訴人所有所憑之證據，亦屬理由不備。(四)
、懲治盜匪條例案件，有適用刑法總則必要時，依特別法優於普通法之原則，自應適
用特別法即懲治盜匪條例第八條之規定方為適法。本件原判決認定上訴人成立懲治盜
匪條例第五條第二項、第一項第一款之罪，而有引用刑法總則第二十六條前段、第三
十八條第一項第二款之必要，竟不援引懲治盜匪條例第八條之特別規定，而援引刑法
第十一條，亦有疏漏。以上或為上訴意旨所指摘，或為本院得依職權調查之事項，應
認原判決有撤銷發回更審之原因。
據上論結，應依刑事訴訟法第三百九十七條、第四百零一條，判決如主文。
中      華      民      國     九十     年      七      月      五      日
                              最高法院刑事第十二庭
                                  審判長法官  呂  潮  澤
                                        法官  陳  世  雄
                                        法官  孫  增  同
                                        法官  林  開  任
                                        法官  蕭  權  閔
      右正本證明與原本無異
                                              書  記  官
中      華      民      國     九十     年      七      月      十      日


司法院資訊處製作；財團法人民間司法改革基金會備份。
